【裁判字號】    98,上訴,114
【裁判日期】    980303
【裁判案由】    遺棄
【裁判全文】
臺灣高等法院臺中分院刑事判決         98年度上訴字第114號
上  訴  人  臺灣彰化地方法院檢察署檢察官
被      告  丙○○
選任辯護人  陳世煌律師
            黃俊昇律師
上列上訴人因被告遺棄案件，不服臺灣彰化地方法院96年度訴字
第316號中華民國97年11月25日第一審判決（起訴案號：臺灣彰
化地方法院檢察署96年度偵字第929號），提起上訴，本院判決
如下：
    主  文
上訴駁回。
    理  由
一、公訴意旨略以：被告丙○○為告訴人乙○○（丙○○之養父
    ，民國〔下同〕14年2月7日生，已於97年6月25日死亡）與
    告訴人戊○○○（丙○○之養母，18年9月17日生）於88年9
    月20日所收養之養女，依民法對於告訴人乙○○、戊○○○
    2 人負有扶助、養育及保護之義務，且為第一順位之唯一扶
    養義務人，原與告訴人乙○○、戊○○○一同居住在彰化縣
    鹿港鎮○○里○○路180號，詎其自94年5月初起，明知告訴
    人乙○○罹患冠狀動脈心臟病、阻塞型腦中風、高血壓、糖
    尿病及老年癡呆症，告訴人戊○○○亦罹有陳舊性腦中風、
    高血壓、糖尿病、高血脂、高尿酸、腎功能不良及老年癡呆
    症，2人均已年邁且無法自理生活，均屬無自救力之人，且
    告訴人乙○○及戊○○○2人之前之養子許進圖（現改名丑
    ○○，為被告丙○○之前夫，2人於88年7月1日離婚）已於
    88 年3月26日經法院判決終止收養關係確定，已無其他之人
    可資扶助、養育及保護告訴人乙○○、戊○○○2人，竟未
    事先告知乙○○、戊○○○2人，亦未預先妥適安排乙○○
    、戊○○○2人之生活，即自行離家未歸，對乙○○、戊○○○2人不聞不問，而未給予其2人生存所必要之扶助、養育
    及保護，使乙○○、戊○○○2人乏人照料，三餐幾無以為
    繼，足以致乙○○、戊○○○2人之生命、身體發生危險之
    狀態。嗣於94年8月6日9時許，適有告訴人乙○○之姪女庚○○○及己○○前往探視，當場發現告訴人乙○○倒臥在住
    處客廳地上且意識不清，告訴人戊○○○則躺在房間床上幾
    無意識，且大便失禁，隨即緊急送醫急救，並因此住院治療
    多日。因認被告丙○○涉犯刑法第294條第1項、第295條之
    遺棄直系血親尊親屬罪嫌。
二、按犯罪事實應依證據認定之，無證據不得認定犯罪事實。又
    不能證明被告犯罪者，應諭知無罪之判決，刑事訴訟法第15
    4條第2項、第301條第1項前段分別定有明文。次按所謂認定
    犯罪事實之證據，係指足以認定被告確有犯罪行為之積極證
    據而言，該項證據自須適合於被告犯罪事實之認定，始得採
    為斷罪之資料。事實之認定，應憑證據，如未能發現相當證
    據，或證據不足以證明，自不能以推測或擬制之方法，為裁
    判基礎。且認定犯罪事實所憑之證據，雖不以直接證據為限
    ，間接證據亦包括在內，然而無論直接證據或間接證據，其
    為訴訟上之證明，須於通常一般之人均不致有所懷疑，而得
    確信其為真實之程度者，始得據為有罪之認定，倘其證明尚
    未達到此一程度，而有合理之懷疑存在而無從使事實審法院
    得有罪之確信時，即應由法院為諭知被告無罪之判決。再告
    訴人之告訴係以使被告受刑事訴追為目的，是其陳述是否與
    事實相符，仍應調查其他證據以資審認（最高法院29年上字
    第3105號、40年臺上字第86號、76年臺上字第4986號、52年
    臺上字第1300號判例參照）。又以情況證據（即間接證據）
    斷罪時，尤須基於該證據在直接關係上所可證明之他項情況
    事實，本乎推理作用足以確證被告有罪，方為合法，不得徒
    憑主觀上之推想，將一般經驗上有利被告之其他合理情況逕
    予排除（最高法院32年上字第67號判例意旨參照）。
三、證據能力部分：
(一)、按證人、鑑定人依法應具結而未具結者，其證言或鑑定意
    見，不得作為證據，刑事訴訟法第158條之3定有明文。因證
    人、鑑定人如未依法具結，即無法擔保其證言係據實陳述或
    鑑定意見為公正誠實，故若違反而未具結者，其證言或鑑定
    意見，不應使其具有證據能力。本件證人戊○○○雖曾於95
    年1月5日偵查中作證，  經被告於原審之選任辯護人爭執其
    證據能力，復查無結文可證其業經依法具結，依前揭規定，
    其於該次偵查中之證言應無證據能力。
(二)、按「被告以外之人於審判外之言詞或書面陳述，除法律有
    規定者外，不得作為證據」，刑事訴訟法第159條第1項定有
    明文。本件公訴人於本院爭執證人丑○○於原審所庭呈之DV
    D錄影光碟，係記者為採訪告訴人2人而拍攝，並非丑○○所
    拍攝，而該拍攝記者並未作證，且該光碟與被告是否遺棄告
    訴人2人無關聯，而認此部分無證據能力。經查，證人丑○○於原審證稱：伊庭呈的DVD是當時東森電視台去拍攝的現
    場，這是94年5月1日的新聞畫面，是子○○請記者去拍，並
    請記者燒成DVD後交給伊堂姐庚○○○，伊堂姐再交給伊的
    等語，顯然上開DVD錄影光碟確係由電視台記者所拍攝，並
    非丑○○所拍攝，亦未據該拍攝之記者到庭證述其拍攝過程
    ，自屬傳聞證據，公訴人復爭執其證據能力，本院認並無使
    其例外具有證據能力之事由，故該DVD錄影光碟自無證據能
    力，而原審勘驗該光碟之勘驗筆錄，自亦無證據能力，併此
    敘明。
(三)、按被告以外之人於審判外之陳述，雖不符刑事訴訟法第15
    9條之1至第159條之4之規定，然經當事人於審判程序同意作
    為證據，法院審酌該言詞陳述作成時之情況，認為適當者，
    亦得為證據；當事人、代理人或辯護人於法院調查證據時，
    知有刑事訴訟法第159條第1項不得為證據之情形，而未於言
    詞辯論終結前聲明異議者，視為有前項之同意，刑事訴訟法
    第159條之5亦有明文。經查本案檢察官、被告及其選任辯護
    人，於本院均未爭執本判決所引用之下列各項證據之證據能
    力，復未於言詞辯論終結前聲明異議，本院審酌上開證據作
    成時之情況，並無違法取證之瑕疵，認以之作為證據為適當
    ，揆諸上開規定，應認下列各項證據均有證據能力。
四、實體部分：
(一)公訴人認被告丙○○涉犯上開遺棄直系血親尊親屬罪嫌，無
    非係以證人子○○、吳淑清、許國義、劉慶源、丑○○、庚○○○、己○○、許有彬、癸○○於偵查中之證述、證人黃
    榮心、許晉華、丁○○於原審94年度家護字第726號審理時
    之證述、戶籍謄本資料、秀傳紀念醫院診斷證明書及95年2
    月6日、96年1月4日函文暨所附資料等為其主要論據。
(二)、訊據被告丙○○堅決否認有遺棄犯行，辯稱：伊於94年5
    月至8月6日間有與乙○○、戊○○○一同住在彰化縣鹿港鎮
    ○○路180號，但因伊經濟狀況不好，又要付貸款，故須從
    早到晚不停工作，每天一大早就出門，伊主要在蔡順昌耳鼻
    喉科診所任清潔工，另有兼差，大概晚上9點後才下班，有
    時甚至到晚上11、12點，但伊會在中午第一份工作下班後回
    家幫乙○○、戊○○○洗澡，並帶去看醫生，之後再去工作
    ，而晚上會帶東西或煮給乙○○、戊○○○吃，且乙○○、
    戊○○○住院時，伊有到醫院照顧，再者，乙○○、戊○○○當時有房屋租金、老農年金、休耕補貼等收入，每人每月
    約可領1、2萬元，而伊每個月也會給乙○○、戊○○○每人
    2、3千元，並負擔水電、瓦斯及醫療費用；丑○○、庚○○○、己○○等人是為了爭奪家產，才誣賴伊沒有照顧養父母
    ，實際上伊並無遺棄乙○○、戊○○○等語。經查：
 1、刑法第二百九十五條、第二百九十四條第一項之遺棄直系血
    親尊親屬罪，須以行為人主觀上基於遺棄之故意而為之始克
    成立，且其積極遺棄行為或消極遺棄行為，客觀上已致被遺
    棄者之生命發生危險者，始足當之、刑法第二百九十四條第
    一項遺棄罪之成立，除行為人客觀上須有「遺棄」或「不為
    生存所必要之扶助、養育或保護」之作為或不作為外，主觀
    上仍須明知被害人係無自救力之人，對之遺棄或不為生存所
    必要之扶助、養育或保護，將招致對其生命危險之故意，始
    足當之、刑法第二百九十四條所謂無自救力之人，係指其人
    非待他人扶養、保護，即不能維持其生存而言，故依法令或
    契約負有此項義務之人，縱不履行義務，而被扶養保護之人
    ，並非絕無自救能力，或對於約定之扶養方法發生爭執，致
    未能繼續盡其扶養之義務者，均不能成立該條之遺棄罪，最
    高法院31年上字第1867號著有判例足參。
 2、被告丙○○原名江采娥，於70年4月9日與告訴人乙○○、戊○○○當時之養子許進圖結婚，嗣許進圖於88年3月26日經
    法院判決終止收養關係確定，並於88年7月1日與被告離婚，
    於同年月2日更名為丑○○，被告則於88年9月20日經告訴人
    乙○○、戊○○○夫妻收養為養女，此有卷附戶籍謄本影本
    、個人姓名／原姓名更改資料查詢結果、本院87年度家上字
    第172號判決為證，被告為告訴人乙○○、戊○○○之直系
    血親卑親屬無誤，依法對告訴人乙○○、戊○○○負有扶助
    、養育及保護之義務。
 3、告訴人乙○○、戊○○○有自有房子（即彰化縣鹿港鎮○○
    里○○路180號）供居住，且每人每月有老農年金（一開始
    為3千元，後逐漸調漲）及彰化縣鹿港鎮○○街32、34號房
    屋租金可領取，以及休耕補助等情，除據被告供明在卷外，
    亦據證人丑○○、癸○○（被告之姑丈）於原審結證屬實（
    見原審卷第185頁、189頁背面），告訴人戊○○○亦曾於94
    年度偵字第3790號案件偵查中證陳：除2人（指告訴人2人）
    共領8000 元之老農年金外，亦以拾荒及靠收取每月5000元
    之房租維生等語（原審卷第137頁背面），亦得佐證被告所
    辯非虛。至於證人丑○○、蘇辛雖同時證稱被告有盜領告訴
    人之存款一節，為被告嚴詞否認，且渠等所述係屬傳聞，亦
    未據檢察官提出證據佐證，況檢察官亦曾調查過被告被訴偽
    造文書而盜領告訴人之存款及過戶告訴人之土地一案，惟經
    偵查終結後，亦為不起訴處分，有臺灣彰化地方法院檢察署
    檢察官94年度偵字第9392號不起訴處分書附卷（原審卷第
    138頁）可參，自無從率認被告確有盜領告訴人之存款，以
    致告訴人無得以維生之情事。另被告雖於原審供稱：「（問
    :94 年5月間到94年8月間，乙○○、戊○○○2人生活自理
    能力如何？能否自己吃飯、洗澡、上廁所？）沒辦法自己吃
    飯、洗澡、上廁所，都要我處理，但乙○○他會出去，只是
    會尿濕褲子回來」等語（原審卷第240頁背面），惟其於本
    院已補充稱：那是指伊母親，伊父親那時還可以走動等語（
    本院卷第63頁背面）。另證人即戊○○○之外甥女己○○亦
    於本院具結證稱：「（在8月6日上午9時，你發現乙○○、
    戊○○○2人的情形之前，你最後一次何時去過？）大約是
    案發前2、3天，我有拿水果去給他們吃。…（在8月6日前，
    他們2人能否自己煮菜？）會的。阿姨說電子爐壞掉了，我
    就在案發前1、2個月有買1台電子爐給她使用。（你姨丈案
    發前會否自己煮？）也會。」、「（妳說94年8月6日他們2
    人送醫前，自己還可以煮飯等情，是妳親眼目睹？）是的，
    我自己有親眼看過，且鄰居也有看過、他們吃飯的時間不一
    定，想要吃就煮。我有時送東西過去給他們，有看到他們在
    煮。」等語（本院卷第59頁背面、60頁、第63頁背面），另
    證人即乙○○之姪女庚○○○亦於95年12月12日偵查中具結
    證稱：「（問：送醫前6、7個月這段期間，告訴人由何人負
    責照顧？告訴人可否自行行走及可否自理生活？〔是否有老
    年癡呆症之症狀〕）告訴人他們2人都可以自己行動及自理
    生活」等語（偵929號卷第22頁背面），顯見告訴人2人於94
    年8月6日之前，尚能自己行動、自己煮飯菜，則是否已無自
    理生活之能力，而須待他人扶養及保護之程度，尚非無疑。
 4、告訴人乙○○罹患冠狀動脈心臟病、阻塞型腦中風、老年性
    癡呆症、高血壓、糖尿病，而告訴人戊○○○亦罹有陳舊性
    腦中風、癡呆症、糖尿病、腎功能不良、高血壓、高血脂、
    高尿酸之事實，有秀傳紀念醫院診斷證明書2紙在卷（原審
    卷第26頁正、反面）足稽。惟告訴人乙○○、戊○○○因年
    老身體狀況不佳，被告屢帶同乙○○於94年5月10日至同年8
    月3日前往蔡順昌耳鼻喉科診所就診共10次，於94年5月23日
    至同年8月3日到暘谷堂中醫診所看病計24次，於94年8月2日
    至豐安診所就醫1次，於94年7月20日至同年月23日至溫建益
    醫院看診2次；另陪同告訴人戊○○○於94年5月26日至同年
    8月1日前往暘谷堂中醫診所就診共20次，於94年5月11日至7
    月27日到其所任職之蔡順昌耳鼻喉科診所看病計10次，於94
    年6月21日至溫建益醫院就醫1次，並於94年6月25日至同年
    月28日間在財團法人彰化基督教醫院鹿基分院住院時予以照
    料、繳納醫療費用等情，分別有蔡順昌耳鼻喉科診所、豐安
    診所、暘谷堂中醫診所、財團法人彰化基督教醫院鹿基分院
    函文及所檢附之各該病歷資料卡、病歷用紙、住院收據等資
    料可憑。再觀諸前開財團法人彰化基督教醫院鹿基分院函覆
    之住院同意書上「緊急聯絡人或法定代理人欄」、檢查同意
    書上「立同意書人簽名欄」、切結書上「立切結書人姓名欄
    」及溫建益醫院初診掛號申請單上「聯絡人姓名欄」，均係
    記載「丙○○」字樣，被告所辯尚非無據。證人丑○○雖於
    95年11月28日偵查中具結證稱：「（問：94年8月6日你前養
    父母去住院前是何人在照顧？）都是鄰居在照顧、告訴人有
    很多次就醫都是鄰居通知丙○○拿健保卡去診所才有辦法看
    」等語，惟丑○○當時未與告訴人等同住或對告訴人等有何
    照顧，此亦為其所自承，故其所述應屬傳聞證據，並不足採
    。另證人己○○雖於本院證稱：伊有2、3次帶姨丈乙○○去
    溫建益診所，是姨丈倒臥在鄉○○路○○路人通知伊，伊才
    叫兒子載他去，伊自己也有去，有叫兒子去找被告拿健保卡
    ，他拿了很久都沒有拿到，溫建益診所叫伊等到彰基看診，
    到了彰基，被告就有去了，她說她當時找不到健保卡；伊沒
    有帶阿姨去過看病、伊送姨丈就醫，有1次是姨丈跌倒，腳
    部有受傷破皮，還有1次是昏倒在路上，都是送到溫建益診
    所，除了上開2次外，姨丈沒有被伊送醫過等語（本院卷第
    57頁背面、59背頁）。惟查，證人己○○所證2次送乙○○
    就醫，均係乙○○在外跌倒或昏倒所致，自難苛責被告未於
    第一時間送乙○○就醫，何況跌倒該次乙○○亦僅係腳部受
    傷破皮，而被告亦於事後有攜帶健保卡至診所，並非無從連
    絡，亦難以此即認被告係有意遺棄。而除上開2次由己○○
    送告訴人乙○○就醫外，檢察官並未能舉證證明其他各次究
    係何人送告訴人2人就醫，自難認被告所辯有多次帶同乙○○、戊○○○2人就醫係不實。另證人丑○○亦於95年11月
    28 日偵查中具結證稱：「（問：94年8月6日送去秀傳醫院
    住院期間，何人照顧？）我有請看護照顧，我自己是照顧2
    個晚上，許彩娥照顧5天至1個禮拜，後來丙○○生病也在秀
    傳醫院住院」等語，是被告辯稱有帶同告訴人乙○○、戊○○○就醫，並於住院時前往照料，並無遺棄告訴人等語，應
    堪採信。
 5、證人壬○○○於原審97年9月9日審理時具結證稱：伊與被告
    是妯娌，每月至少回鹿港探望乙○○1次，伊於母親節時有
    買蛋糕回來，6月時有帶外傭回來給他們用，伊回來時有看
    到被告幫乙○○、戊○○○洗澡、弄東西給他們吃，也都是
    被告接送乙○○、戊○○○去醫院，都由被告1個人照顧。
    被告早上幫乙○○夫婦弄好就要上班，不然怎麼有錢，被告
    有工作不可能伊每次回去都可看到，伊是不定時回去，所以
    可以確定被告沒有拋棄乙○○夫婦等語在卷（見原審卷第14
    9至152頁）；另證人辛○○亦於同日原審審理時具結證稱：
    因乙○○、戊○○○血路不通，伊有去幫他們舒緩筋骨、放
    筋路，差不多每天都去，有2年多，後來找不到人才沒有去
    。有時是伊到乙○○家放筋路，伊有看到丙○○，有時是丙○○載乙○○、戊○○○到伊家放筋路，戊○○○需要有人
    攙扶才會走，大小便都是丙○○在處理等語（見原審卷第15
    2至156頁），亦得佐證被告並無遺棄告訴人等之情事。至於
    證人庚○○○、己○○、許有彬、癸○○、子○○、吳淑清
    、許國義、劉慶源、丑○○雖於本案審理或另案偵查中證陳
    ：乙○○家很髒，已許久未見丙○○，每次白天經過乙○○
    家，都沒看到丙○○，黃榮心有叫便當給乙○○、戊○○○
    吃等云云，然徵之渠等至乙○○家之時間，均係一般人須上
    班之白天時分，而被告亦陳稱其一早即出門工作，故上開證
    人所稱：很久未在乙○○家看見被告等語，尚難為不利被告
    之認定，亦難因此即認被告係有遺棄告訴人乙○○、戊○○○之犯行。
 6、證人即乙○○之姪女庚○○○雖於95年12月12日偵查中具結
    證稱：當時是伊母親打電話給伊說乙○○的鄰居說伊叔叔躺
    在地上發抖，當天9點多伊就到乙○○家裡，看到乙○○倒
    在客廳的地上在發抖，戊○○○是躺在房間的床上，全身都
    是糞便，（當時你看到告訴人2人時精神狀況如何？）伊有
    叫乙○○，他有回答伊說他的身體很難過，都沒有吃飯，伊
    說送他去醫院好不好，他說好，伊當時是叫了2台救護車送
    到彰化秀傳醫院。戊○○○當時是沒有什麼意識，伊和己○○在醫院幫她擦拭身體，約用了10桶的水才擦乾淨，擦乾淨
    後才餵食等語（偵929號卷第22頁背面）；己○○亦於同日
    偵查中具結證稱：當天伊還沒有到乙○○家時，外面已有很
    多人在圍觀，伊將機車停在外面走進去，先看到乙○○躺在
    客廳，伊叫他他都沒有反應，伊到房間看到戊○○○在床上
    ，全身都是糞便，伊有問她為何會這樣，但她無法回答等語
    （偵929號卷第23頁）。惟查，證人己○○於本院則具結證
    稱：「（檢察官問〔下同〕：94年8月6日上午9時，妳有到
    鹿港鎮○○路180號乙○○、戊○○○2人的住處？）…當天
    我看到的情形很不好，我進去看到我姨丈躺在涼椅上，有很
    多人叫他叫不起來，陳秀卿的助理騎車經過，說要幫我們叫
    救護車，當時看不到戊○○○，我進去裡面找她，看到她躺
    在床上，全身都是大便，手也是大便，而且不省人事。我要
    幫她換衣服，救護車就來了，他們說先不要換，用薄毯子捲
    起來，送到醫院再去處理，後來就送去秀傳醫院。」、「（
    問：妳阿姨有穿衣服，為何妳會看到大便？）她的衣服已經
    都沾上大便了，不用去翻開她的褲子就可以看到，連手指甲
    內都沾有大便。」、「（辯護人問〔下同〕：救護車是何人
    所叫的？）是陳秀卿的助理。（問：妳到場時姨丈躺在哪裡
    ？）躺在客廳的涼椅上。（問：要送上救護車時，有無移動
    他）沒有，直接送上救護車。〔請提示94年偵字929號卷第
    22頁，庚○○○所述與妳不同？）姨丈是躺在很平的舊涼椅
    上，許陳美蘭是最後才來的。（問：庚○○○說救護車是她
    叫的，與妳所述不同？）陳秀卿的助理是幫我們打電話的，
    庚○○○是最後才到的，她是在第二輛救護車來的時候才到
    的，她有無打電話我不知道，因有人先打電話給她。（問：
    庚○○○說『她有叫乙○○，他還有回答說他的身體很難過
    ，都沒有吃飯，她說送他去醫院好不好，他說好，她當時叫
    了兩台救護車』，與妳所述『乙○○當時沒有意識，叫都叫
    不醒』不同？）我叫的時候是叫不醒。（審判長問：第二台
    救護車到時，第一台救護車是否已經離開？）尚未離開，後
    來兩台是一起開走的」等語（本院卷第56頁至第59頁）。則
    證人庚○○○與己○○2人就當時係何人叫2台救護車前來、
    乙○○當時係躺在地上或涼椅上、乙○○當時之意識狀況如
    何，所證出入甚大，2人之證詞已非無疑。另依原審函詢秀
    傳紀念醫院有關告訴人2人當天就醫情形，亦據該醫院函覆
    ：「94年8月6日許陳岡飼到急診室是因1、意識欠清。2、大
    便失禁之主訴，但沒有紀錄提到有全身衣服沾滿糞便之情形
    。血糖為213（略高於正常）。乙○○也是因意識欠清到急
    診，血糖沒有過低，但鎮定劑血中濃度有過高378.9（正常
    為200以下）。夫婦兩人於94年8月6日到院之前就都有心臟
    病、腦中風、高血壓、糖尿病，至於何時罹患，因本院無2
    人更早之就醫紀錄，只憑家屬問診無法確定，以上疾病當然
    會影響日常行動及自理生活之能力。2人於94年8月6日就醫
    前沒有因癡呆症病史來過本院」，亦有該醫院96年1月4日96
    明秀（醫）字第960001號函文附卷（偵929號卷第27頁）足
    憑，顯然並無證人庚○○○及己○○所述，告訴人等當時均
    已意識不清，陳許罔飼當時全身沾滿大便之情形，自難以其
    2 人之證述，即認告訴人2人係長久未經照顧，方於94年8月
    6 日緊急送醫，而認係被告遺棄所致。
 7、綜上所述，告訴人乙○○、戊○○○尚有房屋租金、老農年
    金及休耕補助等收入，經濟雖非富裕，然維持2人生活應尚
    無虞，且被告有在告訴人等生病時送告訴人等就醫，並支付
    告訴人等之醫療費用等開銷，亦有在告訴人住院時在醫院照
    顧告訴人，並未遺棄告訴人等，亦無不提供告訴人等生存所
    必要之扶助、養育及保護。至於被告因經濟因素須艱苦謀生
    ，致未能隨時在旁妥適侍奉告訴人等，於人倫孝道上或有虧
    欠，然與刑法遺棄罪之構成要件尚屬有間，自不得遽以遺棄
    罪相繩。原審認並無積極證據足資認定被告確有公訴意旨所
    指之遺棄犯行，因而諭知被告丙○○無罪之判決，認事用法
    並無不當。
五、檢察官上訴意旨略以：「(一)、被告於94年5月之前，早已離
    開彰化縣鹿港鎮○○路180號住處，前往鹿港鎮○○路○段53
    號居住，未給予乙○○、戊○○○生存所必要之扶助、養育
    及保護。而告訴人乙○○、戊○○○之就醫，係因被告於94
    年5月間離家遺棄告訴人之行為，經媒體報導後，鄰居或其
    他親友偶而至告訴人家中探視，見告訴人生命、身體發生危
    險之狀態，而帶同告訴人就醫，但因告訴人之健保卡及證件
    均被被告帶走，故至醫院後，醫院才聯絡被告前往醫院提供
    健保卡，或由鄰居、親友填上聯絡人為「丙○○」字樣（因
    被告為其第一順位之唯一扶養義務人），並非被告所稱係其
    帶去就醫。(二)、原判決以告訴人戊○○○於偵查中具結證陳
    及證人癸○○亦證述親戚黃榮心有時會叫便當給乙○○、戊○○○吃等詞，認定「顯見告訴人乙○○、戊○○○本身仍
    有資力，生活尚未瀕於絕境，且有親友接濟，並無不能維持
    生活之情事甚明。」惟觀之本案告訴人之所以提出遺棄之告
    訴，係因94年8月6日9時許，告訴人之姪女庚○○○及己○○前往探視，當場發現乙○○倒臥在住處客廳地上且意識不
    清，戊○○○則躺在房間床上幾無意識，且大便失禁，隨即
    緊急送醫急救，並因此住院治療多日。故本案縱有房租五千
    元及各四千元之老農年金，以告訴人乙○○罹患冠狀動脈心
    臟病、阻塞型腦中風、老年性癡呆症、高血壓、糖尿病，而
    告訴人戊○○○亦罹有陳舊性腦中風、癡呆症、糖尿病、腎
    功能不良、高血壓、高血脂、高尿酸之事實，又告訴人之存
    摺、印章、證件均由被告拿走，告訴人如何去領錢？且縱有
    該資金，惟告訴人之身體狀況已發生危險，又如何能運用於
    「生活自理」？再由告訴人需不斷就醫、更於94年8月6日庚○○○、己○○前往探視時已倒臥床上、地上，其身體狀況
    及生活又為何認定「未瀕於絕境，並無不能維持生活之情事
    」？是被告辯稱並無不提供告訴人生存所必要之扶助、養育
    及保護，即非無疑。(三)、又證人庚○○○、己○○、許有彬
    、癸○○、子○○、吳淑清、許國義、劉慶源、丑○○既於
    原審審理或另案偵查中證稱：乙○○家很髒，已許久未見丙○○，每次白天經過乙○○家，都沒看到丙○○，黃榮心有
    叫便當給乙○○、戊○○○吃等云云，此部分原判決認定「
    渠等偶爾至乙○○家之時間，均係一般人須上班之白天時分
    ，而被告亦陳稱其一早就出門工作，兼差二、三份等語，因
    之，上開證人所稱：很久未在乙○○家看見被告，尚不違常
    情」，但同時又認定證人壬○○○於審理時具結證陳：伊與
    被告是妯娌，每月至少回鹿港探望乙○○一次，伊回來時有
    看到被告幫乙○○、戊○○○洗澡、弄東西給他們吃，也都
    是被告接送乙○○、戊○○○去醫院，都由被告一個人照顧
    ，及證人辛○○於審理時證稱：因告訴人血路不通，伊有去
    幫他們舒緩筋骨、放筋路，差不多每天都去，有二年多，有
    時是伊到乙○○家放筋路，伊有看到丙○○，有時是丙○○
    載乙○○、戊○○○到伊家放筋路，戊○○○需要有人攙扶
    才會走，大小便都是丙○○在處理等語可採。如依被告所述
    伊每日中午均回家幫忙告訴人洗澡、帶去看醫生，則為何證
    人庚○○○、己○○、許有彬、癸○○、子○○、吳淑清、
    許國義、劉慶源、丑○○「均」證稱白天都沒看到丙○○，
    其證詞不可採？反而認定證人壬○○○每月僅回來探望乙○○一次，該次即會「看到被告」之證詞可採？其認定標準前
    後不一，亦與常情不符。(四)、告訴人等縱或有不負此義務之
    親友因基於憐憫而接濟，被告仍涉有遺棄罪責，原判決竟認
    為告訴人等有親友接濟，無不能為維持生活之情事，洵屬有
    誤。惟查：(一)、被告之戶籍地始終設於彰化縣鹿港鎮○○里
    ○○路180號，有其戶籍資料附卷可稽，被告已供承於94年5
    月間至同年8月6日均與告訴人等同住該處，檢察官亦未舉證
    證明被告於該段期間確有搬離該處之證據，難認此部分可信
    。檢察官又指陳「是親友見告訴人等之生命、身體發生危險
    之狀態，而帶同告訴人就醫，但因告訴人之健保卡及證件均
    為被告帶走，故至醫院後，醫院才聯絡被告前往醫院提供健
    保卡，或由鄰居、親友填上聯絡人為丙○○字樣，並非被告
    所稱係其帶去前往就醫」，惟查，除94年8月6日告訴人等係
    由庚○○○等送醫，及證人己○○所證曾帶乙○○就診2 次
    外，並無證據證明被告所稱多次帶告訴人等就醫之其餘各次
    均是「由告訴人等之親友見告訴人等生命、身體發生危險之
    狀態，而帶同告訴人就醫」、「告訴人之健保卡及證件均被
    被告帶走，故至醫院後，醫院才聯絡被告前往醫院提供健保
    卡」、「由鄰居、親友填上聯絡人為丙○○字樣」，檢察官
    此部分並未提出證據證明，僅以推論據而為上訴理由，難認
    有據。至於94年8月6日庚○○○等送告訴人等至彰化秀傳醫
    院救治，依秀傳醫院96年1月4日96明秀（醫）字第960001號
    函文（偵929號卷第27頁）所載，主要亦係因告訴人等意識
    欠清，亦無證人等所述毫無意識，且依函文所載，亦未見戊○○○有何全身沾滿糞便情事，難認證人等所述為真。退步
    言之，即便並非每次均由被告帶同告訴人等就醫，亦非每次
    均由被告親自填上聯絡人資料，惟被告已供述，其有工作，
    並非隨時在告訴人身旁照料，自亦難以此即謂被告係有意遺
    棄告訴人等。(二)、檢察官上訴意旨另謂「告訴人之存摺、印
    章、證件均由被告拿走，告訴人如何去領錢？且縱有該資金
    ，惟告訴人之身體狀況已發生危險，又如何能運用於「生活
    自理」？再由告訴人需不斷就醫、更於94年8月6日庚○○○
    、己○○前往探視時已倒臥床上、地上，其身體狀況及生活
    又為何認定「未瀕於絕境，並無不能維持生活之情事？」惟
    查，有關被告涉嫌偽造文書盜領告訴人乙○○、戊○○○存
    款及將告訴人等之不動產移轉過戶一案，業經檢察官於96年
    1月31日以94年度偵字第9392號為不起訴處分確定，有該不
    起訴處分書附卷（原審卷第138頁）可稽，檢察官於本案亦
    未提出其他證據證明「告訴人之存摺、印章、證件，均由被
    告拿走」，其空言指摘，即難採信。且告訴人等確有房租、
    老農年金及休耕補助等收入，94年8月6日送醫前亦可自己行
    走及煮飯菜，業如前述，又何能得謂不能自理生活？是告訴
    人等是否已達無法自理生活而須他人扶養及保護之程度，亦
    非無疑。(三)、證人庚○○○等人雖證稱：很久未在乙○○家
    看見被告等語，惟查，被告係有工作，並非賦閒在家專門照
    顧告訴人2人，況證人等亦非每日均到乙○○家中，則證人
    等雖證稱並未看見被告在家，亦難因此即認被告係有意遺棄
    告訴人等。且原審係認上開證人所述：很久未在乙○○家看
    見被告，尚不違常情，實難徒憑該等證人之證言，即遽認被
    告有遺棄告訴人乙○○、戊○○○之犯行，並非認定上開證
    人之證詞不可採，檢察官此部分誤認原審認定庚○○○等人
    此部分證詞不足採信，尚有誤會。至於證人壬○○○及辛○○所證，亦係就渠等親身見聞而為證述，且壬○○○亦同時
    證稱，被告有工作，不可能伊每次回去都可看到，伊是不定
    時回去等語，亦證稱並非每次回去均有看見被告，所證亦非
    完全偏袒被告，則原審以其證言為有利被告之認定，並無違
    誤。(四)、本案並無證據足以證明被告確有遺棄罪責，另告訴
    人乙○○亦曾另案對被告提出遺棄之告訴，惟經檢察官偵查
    終結後，亦於94年6月17日以94年度偵字第3790號為不起訴
    處分，有該不起訴處分書附卷（原審卷第137頁）可稽。至
    於在各該期間是否另有其他親友因基於憐憫而接濟告訴人等
    ，自與被告是否有遺棄告訴人等無涉，原審亦非以此理由即
    認被告並未構成遺棄罪。綜上所述，檢察官徒以上開情詞，
    指摘原判決不當，自無理由，應予駁回。
據上論結，應依刑事訴訟法第368條，判決如主文。
本案經檢察官甲○到庭執行職務。
中    華    民    國    98    年    3     月    3     日
            刑事第十庭審判長    法  官  林  照  明
                                法  官  蔡  名  曜
                                法  官  郭  瑞  祥
上列正本證明與原本無異。
如不服本判決應於收受送達後十日內向本院提出上訴書狀，其未
敘述上訴理由者，並得於提起上訴後十日內向本院補提理由書 (
均須按他造當事人之人數附繕本)「切勿逕送上級法院」。
                                書記官  李  妍  嬅
中    華    民    國    98    年    3     月    4     日


司法院資訊處製作；財團法人民間司法改革基金會備份。
